臺灣臺南地方法院民事裁定　九十年度再微字第一號
　　再審原告　　甲○○
　　再審被告　　乙○○
右當事人間請求聲請再審事件，再審原告對於中華民國九十年七月三十一日本院八十
九年度小上字第六四號確定判決提起再審之訴，本院裁定如左：
    主  文
再審之訴駁回。
再審訴訟費用由再審原告負擔。
    理  由
一、按「對於小額程序之第一審裁判，提起上訴或抗告，經以上訴或抗告無理由為駁
    回之裁判者，不得更以同一理由提起再審之訴或聲請再審。」又「再審之訴不合
    法者，法院應以裁定駁回之。」民事訴訟法第四百三十六條之三十一、第四百三
    十六條之三十二第四項準用第五百零二條第一項分別定有明文。
二、本件再審原告起訴，以原判決有民事訴訟法第四百九十六條、四百九十七條所規
    定適用法規顯有錯誤、就足以影響於判決之重要證漏未斟酌為由提起本件再審之
    訴，其起訴意旨略以：（一）再審原告主張本件確定判決有民事訴訟法第四百九
    十六條、第四百九十七條所定之情形，再審原告提起再審應合法。另按民事訴訟
    法第四百九十七條係規定：依第四百六十六條不得上訴於第三審法院之事件，除
    前條規定外，其經第二審確定之判決，如就足影響於判決之重證物，漏未斟酌者
    ，亦得提起再審之訴，再審原告即依上述規定提起再審之訴。（二）第二審判決
    書第三頁第十八行記載：「被上訴人（再審被告）於七十一年間原設籍於台北縣
    貢寮鄉○○村○○○街十七號，有上訴人提出之興緯電子有限公司變更登記事項
    卡，‧‧‧其主觀上係認被上訴人當時住在台北縣中和市，約定之後自當即刻返
    回台北，至於被上訴人嗣後至大陸工作或遷居台南，則非當時所預知，是上訴人
    當時與被上訴人為『餘額回台北後寄還』之約定，依一般人之生活經驗，自是有
    約束被上訴人「儘快償還」之意」，原審判決同此認定，並無違誤」。惟再審原
    告認為右揭判決，就足影響於判決之重要證物漏未斟酌：再審被告立系爭書據四
    萬五千七百三十五元，時間係在七十二年元月十五日，自七十二年再審被告已遷
    居台南為再審被告所自認且再審被告亦告知再審原告其不在中和，所以與再審原
    告約定在台中火車站前瑞士旅社見面，而於七十一年再審被告欠再審原告一百二
    十四萬六千六百二十元未還關廠逃債時（借款地：再審被告設立於中和市的工廠
    ），再審原告曾向台北縣中和市戶政事務所查再審被告是否設籍於中和市，戶政
    事務所答覆沒有，依中和戶政北縣中一戶字第一三一六九號函可知，再審被告自
    始未曾在中和設籍，綜合上述，七十二年元月十五日立系爭書據時，再審原告已
    因中和戶政所及再審被告告知，再審被告不在中和，且再審原告在七十一年親自
    到中和，看到再審被告人去樓空，故原第一、二審未就過去事實令兩造陳述，而
    逕認兩造真意為「儘快償還」，而非附停止條件之法律行為，係違反最高法院三
    十九年度上字第一０五三號判例和六十二年台上一六一八號之判例。（三）原第
    一、二審判決均認本件為「未定返還期限之消費借貸」，依民法第四百七十八條
    規定須貸與人有催告之事實，而催告後已逾一個月以上相當期限者，始為合法，
    依司法院七十二年廳民一字第五八三號函：「因乙未定一個月以上之期間催告，
    案經第一審法院於乙起訴後一個月「內」以無理由判決駁回」，即認貸與人必須
    催告之翌日起，一個月「後」，借用人有「應」清償之義務，在一個月「內」，
    除了借用人得隨時返還外，對貸與人而言，視為清償期屆至前，「不得行使給付
    請求權」。若貸與人不催告，或催告後未逾一個月，是其請求權核與民法第四百
    七十八條之規定不合，不得行使給付請求權，否則依司法院七十二年廳民一字第
    五八三號受駁回判決。即清償期未屆至，此情形依林誠二民法總則講義，為「法
    律上障礙」，依民法第一百二十八條規定，時效不得起算，第一、二審判決以七
    十二年元月十五日起算，顯然適用法規錯誤，違背民法第四百七十八條、第一百
    二十八條、七十三年台抗字四一三號判例司法院七十二年廳民一字第五八三號函
    。「未定返還期限之消費借貸」，依民法第四百七十八條之規定，自消費借貸成
    立，不論經過多少年，貸與人必須向借用人定一個月以上之相當期限，催告返還
    ，視為清償期屆，貸與人方得行使給付請求權，亦時效才開始起算十五年，則本
    件系爭借款時效，應自八十九年六月二十九日再審被告收到台南地方法院八十七
    年度促字第四三七六六號支付命令（視同催告）之翌日八十九年六月三十日之一
    個月後（八十九年七月三十日）開始起算十五年，原判決認為消滅時效不必經催
    告，應自七十二年元月十五日起算十五年，明顯適用法規錯誤，判決理由與主文
    矛盾，就足影響於判決之重要證物，漏未斟酌等語，爰聲明請求廢棄原確定判決
    ，再審被告應給付再審原告新台幣（下同）四萬五千七百三十五元及自七十二年
    一月十五日起至清償日止，按週年利率百分之五計算之利息，並賠償程序費用，
    再審及原第一、二審訴訟費用由再審被告負擔。
三、經查：（一）原確定判決認定系爭消費借貸為未定清償期之消費借貸，已於原確
    定判決理由中論述「本件兩造雖於七十二年一月十五日簽立書據約定『餘款回台
    北後寄還』等語，固未具體載明被上訴人清償債務之時日，惟按諸一般人若約定
    債權債務之清償期或條件，通常係為保障債權之實現，皆會言明時間、地點等更
    詳盡之約定，豈會將清償期繫於債務人之決定而陷己於不利。是本件兩造約定「
    餘款回台北後寄還」，應係被上訴人承諾上訴人儘快償還之意思，而非為一不確
    定期限之約定或將返還與否繫於被上訴人是否回台北而定，亦與民法第九十九條
    第一項所謂附停止條件之法律行為，於條件成就時，始發生效力有別，否則被上
    訴人如終身不回台北，本件借款之清償期更無從開始，則債權人之債權清償豈非
    遙遙無期。」等語明確，並就兩造上述約定『餘款回台北後寄還』之法律事實，
    已有法律見解之評價，至於再審原告雖提出八十九年十一月十六日北縣中一戶字
    第一三一六九號函，其主旨略謂：「台端查詢乙○○戶籍乙案，本所按該公司地
    址查無此人戶籍」等語，亦難認為足以影響原判決結果之重要證據。（二）再審
    原告所爭執本件為未定返還期限之消費借貸，其請求權時效是否自債權成立時起
    算，原判決亦於理由中，針對上揭各項上訴理由逐一論述，認再審原告之上訴無
    理由，而為駁回上訴之判決，凡此各有原判決書、再審原告之起訴狀及再審原告
    於原審時所提之上訴理由書可資比對，依首揭法條所定，再審原告自不得更以同
    一理由而提起本件再審之訴，則再審原告提起本訴，自屬不合法，應以裁定駁回
    之。
三、依民事訴訟法第九十五條、第七十八條，裁定如主文。
中　　　華　　　民　　　國　　九十一　　年　　　二　　　月　　二十七　日
                                臺灣臺南地方法院民事第三庭
~B審判長法　　　官　吳森豐
~B　　　法　　　官　葉惠玲
~B　　　法　　　官　翁金緞
右正本證明與原本無異
本裁定不得抗告
中　　　華　　　民　　　國　　九十一　　年　　　二　　　月　　二十七　日
~B      法院書記官　許悉愛
